【裁判字號】    95,交上更(一),151
【裁判日期】    950817
【裁判案由】    公共危險等
【裁判全文】
臺灣高等法院臺中分院刑事判決   95年度交上更(一)字第151號
上  訴  人  台灣台中地方法院檢察署檢察官
上  訴  人
即  被  告  乙○○
指定辯護人  本院公設辯護人  甲○○
上列上訴人等因被告公共危險等案件，不服臺灣臺中地方法院91
年度交訴字第 178號中華民國91年11月22日第一審判決（起訴案
號：臺灣臺中地方法院檢察署91年度偵字第 17482號；移送併辦
案號：91年度偵字第 20038號）提起上訴，本院判決後經最高法
院發回，本院判決如左：
   主    文
原判決關於過失致人於死、駕駛動交通工具肇事致人受傷而逃逸
及定執行刑部分均撤銷。
乙○○因過失致人於死，處有期徒刑柒月；又駕駛動力交通工具
肇事，致人受傷而逃逸，處有期徒刑柒月。應執行有期徒刑壹年
。
    事      實
一、乙○○於民國（下同）91年9月4日凌晨 2時許，在臺中市○○路、民生路口夜市飲酒後已達不能安全駕駛之程度（酒後
    駕車部分業經本院前審判決確定），仍於是日凌晨 3時許，
    駕駛車牌 5T-0051號自小客車，沿臺中市○○路由公園路往
    中正路方向行駛，其應注意飲酒後吐氣所含酒精成分超過每
    公升0.25毫克以上者，不得駕車，且駕駛時，應注意車前狀
    況，並隨時採取必要之安全措施，而依當時情形、天候狀況
    及視距、路面狀況均良好，並無不能注意之情事，竟於酒意
    之下，疏不注意，於行經中華路、篤行路交岔路口時，先擦
    撞路人丁○○之左手肘擦傷（乙○○未發覺有撞及丁○○，
    丁○○亦未提出傷害告訴），繼又由後追撞前方何曉芸騎乘
    之車牌 TFR-492號機車正後方，致何曉芸人車倒地，受有頭
    部外傷併蜘蛛膜下腔出血及腦腫脹、顏面骨骨折、顏面及舌
    裂傷等傷害而當場昏迷。詎乙○○明知其駕駛汽車肇事致何
    曉芸受傷，竟另行起意加速逃離現場，於同日3時3分許，又
    在中華路、中山路口，撞及戊○○駕駛之車牌7P-493號營業
    小客車後保險桿（戊○○未受傷，毀損部份未據告訴），再
    逃逸至中華路、四維路口，迨撞及陳重佑所有停放路旁之車
    牌 PE-1449號自小客車（毀損部分未據告訴）始停止；旋為
    緊追在後之戊○○追上報警，同日 3時15分許為警查獲，乙○○經送醫檢驗出血液酒精濃度每公升達 249.4毫克（換算
    呼氣酒精濃度達每公升 1.187毫克）；而何曉芸經送醫時已
    呈重度昏迷、無血壓，嗣經急救治療，延至同月10日 7時52
    分許，仍因傷重不治死亡。
二、案經何曉芸之父丙○○訴由臺中市警察局第一分局報請臺灣
    臺中地方法院檢察署檢察官偵查起訴及移送併辦。
    理      由
一、訊據上訴人即被告乙○○（下稱被告）坦承右開時地酒後駕
    車肇事，及過失致被害人何曉芸受傷後延至同月10日死亡、
    及使丁○○受傷，並撞及戊○○之營業小客車、陳重佑之自
    用小客車受損之事實不諱，惟矢口否認有肇事致人受傷而逃
    逸之犯行，辯稱：伊當時因喝醉了，並不知道伊車子有撞到
    機車之車禍，所以才沒有下車停留，伊並非故意肇事逃逸云
    云。
二、經查：
  (一)被告於右開時地駕車先擦傷路人丁○○左手肘，繼又撞及前
    方被害人何曉芸騎乘之車牌 TFR-492號機車，致被害人何曉
    芸倒地受傷、當場昏迷，又在中華路、中山路口撞及戊○○
    之7P-493號營業小客車後保險桿，至中華路、四維路口，撞
    及陳重佑停放路旁之車牌 PE-1449號自小客車始為停止乙情
    ，業據證人丁○○、戊○○、陳重佑警訊中揭證明確，並有
    道路交通事故調查報告表、現場及撞擊點照片在卷可憑。而
    被告肇事後被警查獲時，其血液中酒精濃度達每公升 249.4
    毫克，換算呼氣中酒精濃度達每公升 1.187毫克，亦有臺中
    市警察局第一分局大誠分駐所測試觀察紀錄表、澄清醫院生
    化報告、交通違規罰單各 1紙在卷可稽。被害人何曉芸因本
    件車禍受有頭部外傷併蜘蛛膜下腔出血及腦腫脹、顏面骨骨
    折、顏面及舌裂等傷害，雖經送醫急救治療，經行腦壓監測
    手術、並顱骨切除手術，仍無法救治而在醫院死亡，亦經臺
    灣臺中地方法院檢察署檢察官督同法醫師相驗屬實，有診斷
    證明書、臺灣臺中地方法院檢察署相驗屍體證明書各 1件在
    卷可證。按汽車駕駛人飲酒後其吐氣所含酒精成分，超過每
    公升0.25毫克以上者，不得駕車；又汽車行駛時，駕駛人應
    注意車前狀況，並隨時採取必要之安全措施，道路交通安全
    規則第114條第2款、第94條第 3項分別定有明文，此為一般
    駕駛人應注意並能注意之情事，被告酒後應注意駕控車輛能
    力已為減弱而不應駕駛，且其駕駛時並應注意車前狀況，復
    無不能注意之情事，竟疏未注意，貿然酒後駕車，又未注意
    車前狀況，致釀本件車禍，其有過失顯然。而被害人何曉芸
    因本件車禍受有頭部外傷併蜘蛛膜下腔出血及腦腫脹、顏面
    骨骨折等傷害，雖經送醫急診、手術、並入加護病房 7天後
    仍因傷重不治於同年10日 7時52分許死亡，其死亡與被告之
    過失行為間，具有相當因果關係，此部分事證已臻明確，被
    告過失致人於死之犯行，洵堪認定。
  (二)依卷附之道路交通事故調查報告表、現場照片所示，被告所
    駕之自小客車係由被害人何曉芸所騎機車正後方追撞，致被
    害人何曉芸人車倒地、當場傷重昏迷（此觀諸被害人何曉芸
    機車正後車尾凹損可悉），而被告之車輛於肇事地點所留之
    刮地痕長達21.2公尺，其本身車輛右照後鏡、前保險桿均已
    損壞，右照後鏡並遺留在現場，足見當時車禍撞擊力之強，
    稽此，苟謂駕駛人仍不知有撞擊情事，孰能置信？矧被告於
    警訊中亦已坦承：「因我撞上 TFR-492輕機車時，我有喝酒
    ，一時緊張，所以才會加速離開現場。我在中華路、中山路
    口也是很緊張才離開現場。」（第17482號偵卷第6頁背面）
    、於偵查中亦坦承：「．．．我開 5T-0051號自用小客車欲
    回家，我走中華路在中華路與篤行路口與被害人等發生車禍
    。我記得先撞到 1部機車，然後再擦撞到機車前面計程車，
    再最後擦撞在路旁停車的自用小客車，我就下車等警察來」
    、「我是撞到機車後，因為緊張才要開車要逃跑，結果又撞
    到前方之計程車，最後在中華路與篤行路（應係四維路）口
    撞到停在路旁的車子才停下來。．．．」等語在卷（同上偵
    卷第39頁），俱見其肇事時係因畏罪而逃離現場、並非不知
    有撞擊而未停留之事實甚明，是其雖有飲酒後駕駛車輛之情
    ，然其於駕車及撞及被害人何曉芸時並未達於渾然不知之程
    度，其有逃逸之意可見，其所辯因為喝醉、不知發生車禍云
    云，無非事後卸責之詞，不足採信。又被告被查獲時乃至警
    訊時之精神狀態，依臺中市警察局第一分局大誠分駐所所作
    測試觀察紀錄表記載，被告於查獲約 1小時接受測試時（被
    告於3時15分被查獲，於4時10分進行測試），有語無倫次、
    含糊不清、意識模糊、注意力無法集中、呆滯木僵、多話、
    大笑、泥醉等情形；被害人何曉芸之父丙○○於同日 5時50
    分在警局訊問時，亦稱被告當時神智不清、胡言亂語；證人
    即被告友人王惠玲於本院前審調查程序中到庭證稱渠係於當
    日凌晨 3點多到達警局，當時被告尚未酒醒，完全認不出渠
    。警員於7、8點的時候何時開始作筆錄，作筆錄時，被告仍
    然趴著等語。稽諸上情，雖可認被告為警查獲時有酒後胡言
    亂語、尚未清醒情形，惟被告既能於酒後駕駛車輛返家，可
    見其駕車時並未達於完全無法控制之不醒人事狀態；且據證
    人即警員王戍戊於本院前審調查程序中到庭證稱被告肇事後
    逃逸，渠等據報去處理，在凌晨 3點多時，抓到被告，由渠
    同事送回警局，渠留在現場處理，渠在凌晨 4點多時回到警
    局，當時被告尚未到警局，渠等要對被告作酒測，被告不肯
    合作，王惠玲是在4、5點時到警局，然後進進出出，被告說
    他們是夫妻關係等語。又被告於7時5分許接受警訊時供稱：
    「我妻子王惠玲現在人在我身邊，我意識清楚。」「（問：
    酒量如何？你當時駕駛自小客意識是否清楚？）。我酒量還
    好。我覺得（駕駛）當時意識清楚。」「車禍發生，因晚上
    ，天色昏暗。我與TFR-49 2輕機車發生車禍時速約40公里，
    與7P-493營小客發生車禍時速約40公里，撞上停在路邊PE-1
    449自小客時速約50公里。」「因我撞上TFR-492輕機車時，
    我有喝酒，一時緊張，所以才會加速離開現場。我在中華路
    、中山路口也是很緊張才離開現場。」「（問：警方91年 9
    月4日3時查獲你酒後駕駛自小客車，為何當時無法製作你的
    筆錄？）因我當時意識模糊，含糊不清，說話不清楚，所以
    我不要作筆錄。」等語。核諸被告上揭警訊之陳述，對於車
    禍情形之供陳俱屬清楚明確，並無有何酒醉至無法記憶或陳
    述之情，所供復與車禍現場相符，且其時被告尚向警員謊稱
    證人王惠玲即為其妻，王惠玲在旁亦不否認而陪同在旁，顯
    然被告及王惠玲均有意使警方誤認證人王惠玲為其妻而同意
    證人王惠玲陪同被告製作筆錄，稽此，其當時既能清楚記憶
    描述車禍情形、復能向警謊稱王惠玲為其妻以達其由王惠玲
    陪同應訊之目的，可證被告雖有飲酒至不能安全駕駛程度，
    然並未達於完全無法自我控制之泥醉狀態，其於警訊前之諸
    態，應僅係被告藉酒裝瘋、故作醉態以為壯膽飾卸之舉而已
    。是此部分被告肇事逃逸之事證亦屬明確。
  (三)又關於被告過失致死部分中，被害人何曉芸因本件車禍受有
    頭部外傷併蜘蛛膜下腔出血及腦腫脹、顏面骨骨折等傷害，
    經送醫急診、手術、並入加護病房 7天後仍傷重不治於同年
    月10日 7時52分許死亡，公訴人原以過失傷害罪起訴，嗣由
    檢察官移送併辦後經原審蒞庭檢察官變更法條為過失致死罪
    ，原審判決後，臺灣臺中方法院檢察署檢察官及被告均提起
    上訴，於本院前審及本院審理中，告訴人丙○○指稱被告事
    先投保「酗酒險」顯有酒醉故意犯罪行為，臺灣高等法院臺
    中分院檢察署蒞庭檢察官均以被告明知酒醉駕車可能致人於
    死而仍於酒醉後駕車，具有殺人之不確定故意，變更起訴法
    條為刑法第271條第1項殺人罪。訊據被告則堅決否認有殺人
    之不確定故意，辯以：當時買車時，保險業務員以必需之強
    制基本險向其要保，伊亦不知有無投保「酗酒險」，本件係
    案發後伊請求第三責任險時保險人員才說有此保險，伊並非
    故意投保後喝酒肇事、故意撞人等語，經查：被告本件之
    肇事車輛係2002年份車，投保時係以當年份之新車投保本件
    強制險，有新安產物保險股份有限公司保單資料可稽（參本
    院卷第34頁），其中雖併保有「強制酒償險」乙項，然核諸
    本件保險係屬新車之強制險，而新車之車主對於需投保之基
    本必需保險種類較不熟悉，保險業務員向被保險人要保多項
    保險種類以求業績、傭金亦屬常情，則被告所辯其買車時係
    保險業務員以必需強制基本險向其要保，伊不知有無投保「
    酗酒險」乙情，非無可能；再稽諸本件之保險期間係於91年
    5月15日起，與本件車禍肇事時隔近4月之久，亦難認被告於
    投保 4月之後，因有該保險即有令自己酒醉以犯罪之故意。
    又被告肇事後所測得血液酒精濃度換算呼氣酒精濃度達每
    公升1.18 7毫克，已超逾「駕駛人於呼氣中酒精濃度達每公
    升0.55毫克以上，血液濃度達百分之0.11以上者，肇事率為
    一般正常人之10倍，應認為已達不能安全駕駛」之標準甚多
    。且被告被查獲時之精神狀態，據警觀測及證人丙○○所證
    ，被告有語無倫次、含糊不清、意識模糊、多話、大笑等情
    形，固堪認定，惟被告於警訊中對於車禍之供陳均為清楚明
    確，並無有何酒醉、無法記憶之情形，且其時被告復向警謊
    稱證人王惠玲為其妻以達其由王惠玲陪同應訊之目的，可證
    被告雖有飲酒致不能安全駕駛程度，然並未達於完全無法自
    我控制之泥醉狀態，其於警訊之前所示諸態係藉酒裝瘋、故
    作醉態以壯膽飾卸乙節，業如上述。是被告駕駛車輛時並非
    泥醉致無控制力，且其亦自認意識清楚，此外復查無其他積
    極證據可資證明被告有使自己達於泥醉狀態後駕車殺人之不
    確定故意，自難遽以殺人罪責相繩。此部分被告所辯其無殺
    人之不確定犯意，尚可採信。
  (四)再按刑法第294條第2項之遺棄因而致人於死（重傷）罪，係
    就同條第 1項之遺棄行為而致生死亡或重傷之加重結果為處
    罰，為該遺棄罪之加重結果犯規定，是在駕駛動力交通工具
    肇事致人受傷，使陷於無自救能力而逃逸之情形，倘被害人
    因其逃逸，致發生客觀上能預見而不預見之重傷或死亡之加
    重結果者，自應對行為人之肇事逃逸行為，論以該遺棄之加
    重結果犯罪責，而非同法第185條之4肇事致人受傷逃逸罪所
    可取代。本件被告於91年9月4日凌晨 3時許肇事後，被害人
    何曉芸受傷尚未死亡，嗣經送醫急救後，因傷重延至同月10
    日不治死亡；即檢察官起訴書亦載敘被告係過失傷害。則被
    告於駕駛動力交通工具肇事致被害人何曉芸受傷，使陷於無
    自救能力而逃逸之情形，倘被害人因其逃逸，致發生客觀上
    能預見而不預見之重傷或死亡之加重結果者，自應對行為人
    之肇事逃逸行為，論以該遺棄之加重結果犯罪責。是本件究
    竟被害人何曉芸是否因被告之肇事，而陷於無自救力？其死
    亡是否因被告之逃逸行為，致發生客觀上能預見而不預見之
    死亡之加重結果？二者是否有相當因果關係？因與本件認定
    被告究係肇事逃逸或遺棄致死之刑責攸關，自有詳論必要。
    查被害人何曉芸於上揭時地受撞後人車倒地，受有頭部外傷
    併蜘蛛膜下腔出血及腦腫脹、顏面骨骨折、顏面及舌裂傷等
    傷害。經本院函詢澄清綜合醫院結果：「患者（即被害人何
    曉芸）於91年9月4日3:13，由 119送入，到院時無血壓，重
    度昏迷，無自救能力」，有該院95年5月30日澄高字第95028
    7 號函可稽（參本院卷第26頁），顯然被害人何曉芸是日凌
    晨3時許遭被告車撞後當時，立即有人報警，而於3時13分即
    已由 119救護車送至澄清醫院，然被害人到院時即呈無血壓
    ，重度昏迷之狀態，亦即本件被害人何曉芸之死亡尚非因被
    告逃逸未及時救助始導致死亡，被告當時縱然下車報警即時
    予以救助，被害人何曉芸仍無法免於死亡，是被告本件之逃
    逸行為，與被害人何曉芸死亡之加重結果間並無相當因果關
    係，核與上開遺棄致死罪要件尚不該當，應僅成立肇事逃逸
    罪，併此敘明。
  (五)綜上，被告雖未構成殺人及遺棄致死罪，然其上揭過失致死
    及肇事逃逸犯行之事證均已明確，其就肇事逃逸部分所辯因
    酒醉、不知有肇事車禍云云，核屬飾罪之詞，不足採信，其
    犯行洵堪認定。
三、又刑法第276條第1項之過失致死罪之法定本刑中罰金刑最低
    額部分，依94年2月2日修正公布之刑法第33條第 5款規定為
    「新台幣 1千元以上，以百元計算之」，較舊法所定罰金最
    低額為銀元 1元以上為重，又法定罰金刑之加重，依修正後
    之刑法第67條規定其最高度及最低度同加重之，較修正前刑
    法第68條規定僅加重其最高度，為不利於被告，依刑法第 2
    條 1項規定，均以舊法有利於被告，而應適用修正前刑法之
    上開規定。核被告所為，係犯刑法第185條之之4之肇事致人
    受傷逃逸及第276條第1項之過失致死等罪。過失致死部分，
    公訴人原以刑法第284條第1項前段過失傷害罪起訴，因被害
    人何曉芸業已死亡，經檢察官移送併辦，原審蒞庭檢察官變
    更為同法第276條第1項之過失致死罪，原審判決後，臺灣臺
    中方法院檢察署檢察官及被告均提起上訴，於本院前審及本
    院審理中，臺灣高等法院臺中分院檢察署蒞庭檢察官均以被
    告明知酒醉駕車可能致人於死而仍於酒醉後駕車，具有殺人
    之不確定故意，變更起訴法條為刑法第271條第1項殺人罪。
    惟檢察官變更之起訴法條仍有未洽，已如上述，起訴法條應
    予變更。被告酒醉駕車因而致人死亡，就其所犯過失致人於
    死之罪部分，應依道路交通管理處罰條例第86條第 1項規定
    加重其刑。被告所犯上開 2罪間，犯意各別，行為互殊，應
    分論併罰。
四、又修正後刑法第2條第1項規定：「行為後法律有變更者，適
    用行為時之法律。但行為後之法律有利於行為人者，適用最
    有利於行為人之法律」。被告行為後，刑法第51條業於民國
    94年2月2日修正公布，並於95年7月1日施行，修正前刑法第
    51條規定：「數罪併罰，分別宣告其罪之刑，依左列各款定
    其應執行者：」其中第 5款規定：「宣告多數有期徒刑者，
    於各刑中之最長期以上，各刑合併之刑期以下，定其刑期。
    但不得逾二十年。」修正後刑法第51條第 5款規定：「宣告
    多數有期徒刑者，於各刑中之最長期以上，各刑合併之刑期
    以下，定其刑期。但不得逾三十年。」比較結果，修正後刑
    法並非較有利於行為人，依刑法第2條第1項前段之規定，仍
    應依修正前刑法，定其應執行之刑。原審就被告過失致死及
    肇事逃逸罪部分予以論罪科刑，固非無見，惟：1.被告行為
    後刑法業於94年2月2日修正公布，於95年7月1日施行，原審
    未及就新舊法為比較適用，尚有未洽；2.被告酒後駕車肇事
    後所經路線，在中華路、四維路口又撞及陳重佑所有之車牌
    PE-1449 號自小客車，原判決誤認係在中華路與民生路口；
    再被告並未發覺撞傷被害人丁○○，此部分被告不構成逃逸
    之罪（詳如後述），原判決認被告就此部分亦犯逃逸之罪，
    亦有不當。檢察官以被告犯後毫無悔意，又未和解，原審量
    刑過輕為由提起上訴，及告訴人即被害人何曉芸之父丙○○
    聲請檢察官上訴意旨另略以被告另犯刑法第 294條之罪責等
    語，被告以當時酒醉，不知發生車禍為由提起上訴，雖均無
    理由，惟原判決既有上開可議之處，仍屬無可維持，應由本
    院將原判決關於過失致死及肇事逃逸與定執行刑部分撤銷改
    判。爰審酌被告酒後駕駛，導致被害人何曉芸因本件車禍事
    故死亡無可彌補之後果，而被告肇事後棄被害人何曉芸於不
    顧，尤應非難。兼衡被告並無其他犯罪紀錄，犯後業與被害
    人何曉芸家屬達成和解，同意賠償被害人父母各新臺幣 250
    萬元，已為給付，犯罪後態度等一切情狀，分別量處如主文
    第 2項所示之刑，並定應執行之刑。又被告事後雖已與被害
    人家屬達成訴訟上和解，然本院審酌被告本件酒後駕車、由
    後追撞被害人車輛致死之過失程度重大及肇事後逃逸之惡性
    匪輕等情，認本件非以執行其宣告刑不能收改善之效，爰不
    予宣告緩刑，併此敘明。
五、公訴意旨另以被告因上開事實欄所載之過失行為，於酒後駕
    車，疏不注意，而於行經中華路、篤行路交岔路口時，擦撞
    被害人丁○○左手肘擦傷，未下車救助丁○○，另行起意加
    速逃離現場，因認被告就此部分亦犯刑法第185條之4之罪云
    云。惟按刑法第185條之4之罪之成立，必行為人明知其有致
    人死傷之行為而後為規避責任而逃逸者始足當之，倘行為人
    不知有致人死傷之行為，即不得課以該條罪責。訊據被告辯
    不知有肇事行為等語，關於被害人何曉芸部分，被告所辯不
    足採信，固如前述，惟關於丁○○部分，被告於警訊時並未
    就其有無撞及丁○○之事實為陳述，於偵查中則供稱：「我
    記得先撞到 1部機車」「我是撞到機車後，因為慌張才要開
    車逃跑，．．．我不記得有撞到路人之手肘。」於原審及本
    院前審審理中亦均否認明知撞傷丁○○後逃逸，觀諸丁○○
    於警訊中表示僅有受傷，然未提出受傷診斷證明，亦不提出
    告訴，可見其受傷輕微，被告辯稱其在酒意之下未發覺撞及
    丁○○之手肘，尚非不可信。此外，並無證據足資證明被告
    確有發覺撞及丁○○後逃逸之事實，被告此部分之犯罪不能
    證明。惟依公訴意旨認此部分犯罪與何曉芸部分係同一罪名
    ，爰不另為無罪諭知，亦併敘明之。
據上論斷，應依刑事訴訟法第369條第1項前段、第364條、第299
條第 1項前段、第300條，刑法第2條第1項、第185條之4、第276
條第1項，修正前刑法第51條第5款，道路交通管理處罰條例第86
條第1項，刑法施行法第1條之1第2項，判決如主文。
本案經檢察官己○○到庭執行職務。
中    華    民    國    95    年    8   月    17    日
            刑事第十一庭  審判長法  官  黃  梅  月
                                法  官  林  宜  民
                                法  官  林  欽  章
上列正本證明與原本無異。
檢察官得上訴。
被告就過失致死部分不得上訴、就肇事逃逸部分得上訴。
如不服本判決應於收受送達後十日內向本院提出上訴書狀，其未
敘述上訴之理由者並得於提起上訴後十日內向本院補提理由書（
均須按他造當事人之人數附繕本）。
                                書記官  巫  彥  佳
中    華    民    國    95    年    8   月    17    日
附錄：本案論罪科刑法條全文
中華民國刑法第185條之4
駕駛動力交通工具肇事，致人死傷而逃逸者，處六月以上五年以
下有期徒刑。
中華民國刑法第276條（過失致死罪）
因過失致人於死者，處二年以下有期徒刑、拘役或二千元以下罰
金。
從事業務之人，因業務上之過失犯前項之罪者，處五年以下有期
徒刑或拘
役，得併科三千元以下罰金。
                                                      Ｒ


司法院資訊處製作；財團法人民間司法改革基金會備份。
